臺灣高等法院刑事判決　　　　　　　　　　　　　九十三年度上易字第一七七四號
　　自　訴　人　乙○○
　　代　理　人　王淑琍律師
　　上　訴　人
　　即　被　告　甲○○
右上訴人因妨害名譽案件，不服臺灣臺北地方法院九十三年度自字第八○號，中華民
國九十三年九月十六日第一審判決，提起上訴，本院判決如左：
    主  文
上訴駁回。
    事  實
一、甲○○與乙○○均為職業牙醫師，緣乙○○於民國九十三年總統大選期間擔任台
    北市牙醫師連宋後援會會長，撰稿「成立牙醫師泛藍挺連宋後援會之始末」一文
    ，刊登在九十三年二月一日第十五卷第十八期「北市牙醫」雜誌中。甲○○因不
    滿乙○○在該文中對總統陳水扁所為之評論，竟基於公然侮辱他人之故意，撰寫
    「乙○○侮衊陳總統」一文刊登在九十三年三月二十日出刊之「台灣牙醫界」雜
    誌第三十至三十二頁，內容公然刊載「這樣好像愚昧的兒子（指乙○○），怪罪
    父親無路用一樣，自己（指乙○○）無能反控父親無能」、「何以乙○○如此是
    非不明呢？」、「他（指乙○○）的頭殼豈是正常的嗎？」、「乙○○必定是同
    類型的人，無人格者，才會欣賞這種無人格者」、「可見乙○○既矛盾且像誰家
    的低能兒一般」等羞辱文字，辱罵乙○○，顯已足減損乙○○之聲譽。
二、案經被害人乙○○提起自訴。
    理  由
一、訊據被告甲○○雖對於撰寫上開文章刊登在「台灣牙醫界」雜誌之事實供承不諱
    ，惟矢口否認有何公然侮辱犯行，辯稱：因為乙○○文章中指控「大家的收入明
    顯減少」顯為不實，所以才會以「這樣好像愚昧的兒子，怪罪父親無路用一樣，
    自己無能反控父親無能」一詞批評，依刑法第三百十條第三項規定能證明其為真
    實者不罰；又「何以乙○○如此是非不明呢？」是對於言論不當所為極廣泛之批
    評形容詞；而「他的頭殼豈是正常的嗎？」、「可見乙○○既矛盾且像誰家的低
    能兒一般」，只是感歎並懷疑自訴人為人反常而已，並無意圖貶低自訴人之地位
    可言；又「乙○○必定是同類型的人，無人格者，才會欣賞這種無人格者」，此
    乃事實，豈有侮辱可言？
二、惟查：
（一）被告在雜誌刊登上開文字，指稱自訴人「這樣好像愚昧的兒子，怪罪父親無路
      用一樣，自己無能反控父親無能」、「何以乙○○如此是非不明呢？」、「他
      的頭殼豈是正常的嗎？」、「乙○○必定是同類型的人，無人格者，才會欣賞
      這種無人格者」、「可見乙○○既矛盾且像誰家的低能兒一般」等文字，係陳
      述被告個人主觀之價值判斷，而非陳述現在或過去之具體事實，亦即屬「公然
      侮辱」之範疇，而非關於具體事實指摘之「誹謗」，故並無依刑法第三百十條
      第三項主張誹謗罪免責之適用。
（二）又上開文字中，「何以乙○○如此是非不明呢？」、「他的頭殼豈是正常的嗎
      ？」雖引「問號」，然其用語已經使閱讀者認為被告係指訴自訴人「是非不明
      」、「頭殼不正常」，被告辯稱只是單純感歎而無貶低自訴人地位云云，並不
      足採。且上開文字係以公然刊登雜誌之方式為之，內容指稱自訴人為「無能」
      、「是非不明」、「頭殼豈是正常」、「無人格者」、「像低能兒」等，已足
      以使人在精神上、心理上有感受到難堪與不快，而被告亦知悉此舉可使自訴人
      在精神上、心理上感受難堪與不快，對自訴人之聲譽顯已生傷害，而屬公然辱
      罵嘲弄之行為，被告辯稱不構成侮辱云云，亦無足採。故本件事證明確，被告
      犯行堪以認定。
三、被告上開言論係抽象公然謾罵嘲弄自訴人，且以公然刊登於雜誌之方式為之，核
    係犯刑法第三百零九條第一項之公然侮辱罪，又被告係民國十年生，有其年籍資
    料在卷可憑，於行為時為已滿八十歲之人，爰依刑法第十八條第三項之規定減輕
    其刑。
四、原審認被告所犯罪證明確，適用刑法第三百零九條第一項、第十八條第三項、第
    四十一條第一項、罰金罰鍰提高標準條例第一條前段、第二條之規定，並審酌被
    告與自訴人均為牙醫師，僅因對政治理念之不同即公然侮辱自訴人，並以刊登在
    牙醫雜誌之方式為之，使不特定之多數人均得閱讀到上開侮辱自訴人之內容，對
    自訴人名譽有所損害，犯後否認有公然侮辱犯意，且拒不與自訴人和解等一切情
    狀，量處拘役三十日，並諭知易科罰金之折算標準。核其認事用法均無不合，量
    刑亦屬妥適。被告上訴，仍否認所為構成公然侮辱云云，為無理由，應予駁回。
五、不另為無罪之諭知部分：
（一）自訴意旨另以：被告明知自訴人所撰寫之「成立牙醫師泛藍挺連宋後援會之始
      末」一文，全文僅陳述成立後援會之原委及一些可受公評之情事，並無任何侮
      衊陳總統之事實，竟基於誹謗自訴人之故意，在上開「乙○○侮衊陳總統」一
      文中指稱：「……乙○○指控、侮衊陳水扁總統……我們應該對此煽動、侮衊
      的指控加以唾棄才好」、「乙○○……為文指控、煽動、侮衊實在十分不道德
      」、「乙○○在長達四頁的文約3700字中，除充滿侮衊及煽動之能事外，其實
      並不實在」、「乙○○一味抹煞事實兼抹黑」、「何以乙○○竟當連、宋的打
      手，一味抹黑、侮辱陳水扁不可？」、「莫非乙○○是對岸的馬前卒？」、「
      乙○○無的放矢」等足以毀損自訴人名譽之不實事項，且無法提出事證證明自
      訴人有上開之行為，顯然涉有刑法第三百十條第二項加重誹謗罪嫌；又上開文
      章內容中，被告指稱：「乙○○唾棄正人君子，而煽動牙醫界同仁選無人格者
      ，他的為人可悲」一詞，係侮辱自訴人，另涉有刑法第三百零九條第一項公然
      侮辱罪嫌。
（二）惟查：
    １訊據被告雖對於撰寫上開文章內容登載在雜誌等情供認屬實，惟辯稱：其只是
      對自訴人文章之內容提出質疑，並無誹謗之故意，且所描述之文字亦未詆譭自
      訴人名譽等語。
    ２觀諸自訴人於所撰寫的「成立牙醫師泛藍挺連宋後援會之始末」一文中曾指稱
      ：「……客觀的從扁蓮在過去四年執政的任內，到底已經為我們人民做了些什
      麼，我們將會發現有非常多的負面數據與事實，例如大家的收入（特別是健保
      給付）明顯的減少，絕大部分的民眾荷包縮水，資產縮水……從經濟的角度來
      看，這四年的表現平平，乏善可陳，另外從內政、外交、國防、教育等方面來
      看亦問題重重……而執政當局至今仍提不出一套令人信任有效而可行的方案，
      有些政策一改再改，反反覆覆，莫所知從，常欠缺遠程的規劃和執行能力……
      更糟糕的是兩岸的關係，目前陷入空前的緊張與危險，執政當局為了勝選考量
      ，執意要辦公投……這種寧可冒戰爭的危險不顧美日歐盟等國善意的警告和台
      灣人民身家安全福祉，豈是一個主政者應有的施政態度與智慧？」等語，確對
      執政當局有所批評。則被告因支持執政黨，而認為自訴人有指控、侮衊、抹黑
      陳水扁總統，訴諸上開文字，所為言論衡情尚屬一般社會客觀通念得接受之範
      圍。另自訴人亦在該文章中陳稱：「我們應挑選並認同一組比較有執政經驗，
      有誠信、不善變、肯認真為台灣人民（包括牙醫界）服務的人選來，比較起來
      ，連宋這組人選還是比較老實可靠而且穩重」、「我們衷心的希望每位牙醫師
      在今年三月二十日投票日時，不要缺席，投下你神聖的一票，希望連宋二人能
      夠當選，促使二次政黨輪替，台灣才能有清新穩定的政府，台灣人民才有安和
      樂利的生活和希望」等語，而表示支持連、宋兩位候選人，被告因而對自訴人
      「當連、宋的打手」、「莫非是對岸的馬前卒」等提出質疑，尚非無的放矢。
      至於「為人可悲」一詞，則並未對自訴人人格名譽造成損害。是尚難以誹謗或
      公然侮辱罪名相繩，此外復查無其他積極證據足以證明被告有何上開犯行，自
      屬不能證明其此部分犯罪，惟自訴人既認與前揭有罪部分，分別有想像競合犯
      裁判上一罪及事實上一罪之關係，爰不另為無罪之諭知。
據上論斷，應依刑事訴訟法第三百六十八條，判決如主文。
中　　　華　　　民　　　國　　九十三　　年　　 十二 　　月　　 十七 　　日
                              臺灣高等法院刑事第十一庭
                                  審判長法  官  楊　照　男
                                        法  官  江　振　義
                                        法  官  王　詠　寰
右正本證明與原本無異。
不得上訴。
                                        書記官  駱  麗  君
中　　　華　　　民　　　國　　九十三　　年　　 十二 　　月　　 十七 　　日
附錄：本案論罪科刑法條全文
刑法第三百零九條
公然侮辱人者，處拘役或三百元以下罰金。
以強暴犯前項之罪者，處一年以下有期徒刑、拘役或五百元以下罰金。
